臺灣宜蘭地方法院民事判決　　　　　　　95年度簡上字第63號
上　訴　人　丁○○
視同上訴人　戊○○
訴訟代理人　己○○
被上 訴 人　甲○○
上列當事人間請求確定界址事件，上訴人對於民國95年10月25日
本院宜蘭簡易庭95年度宜簡字第164 號第一審判決提起上訴，本
院於民國96年9月10日言詞辯論終結，判決如下：
    主  文
上訴駁回。
第二審訴訟費用由上訴人負擔。
    事實及理由
一、按確定界址之訴，其訴訟標的，對共有土地之共同訴訟人必
    須合一確定，倘土地共有人中之一人提起上訴，應屬有利於
    其他共同訴訟人之行為。依民事訴訟法第56條第1項第1款規
    定，其效力應及於其他土地共有人即共同訴訟人。查本件原
    審對於被上訴人之請求，判決被上訴人全部勝訴，確認被上
    訴人所有38地號與上訴人丁○○所有38-1地號土地間之界址
    為附圖(1)所示之e、f點之連接線，另被上訴人所有38地號與
    上訴人丁○○及戊○○共有之41-5地號土地間之界址為附圖
    (1)所示之d、e點之連接線，上訴人丁○○全部聲明不服，提
    起上訴，其中上訴人丁○○及戊○○共有之41-5地號土地部
    分應須合一確定，是依前開說明，上訴人丁○○上訴之效力
    乃及於戊○○，故戊○○應為視同上訴人，合先敘明。
二、被上訴人起訴主張：坐落宜蘭縣頭城鎮○○段38地號土地乃
    為被上訴人所有，該土地分別與原審被告董秋波所有之同段
    36地號土地、原審被告李世明與李世雄共有之同段37-3地號
    土地、原審被告戊○○與上訴人丁○○共有之同段37-4、37
     -5、41-5地號土地及上訴人丁○○所有之同段38-1、41-3
    地號土地相鄰。被上訴人所有系爭38地號土地與前述土地所
    有人所有同段36、37-3、37-4、37-5、38-1、41-3、41-5地
    號土地間之界址，其經界線應坐落於如附圖(1)宜蘭縣宜蘭地
    政事務所土地複丈成果圖所示a、b、c、d、e、f、g、h、i
    點之連接線，然因土地所有權人間對之有所爭執，為此起訴
    請求確認界址等語（其中被上訴人所有38地號與原審被告董
    秋波所有同段36地號、原審被告李世明與李世雄共有之同段
    37-3地號、視同上訴人戊○○與上訴人丁○○共有之同段37
    -4、37-5地號土地，及上訴人丁○○所有同段41-3地號土地
    間之界址，業經原審判決確認如附圖(1) 所示a-b、b-c、c-d
    、f-g、g-h、h-i 之連線，兩造均未上訴而告確定，故本件
    上訴應受審理之範圍僅限於被上訴人所有38地號與上訴人丁
    ○○所有38之1 地號、上訴人丁○○與視同上訴人戊○○共
    有41之5地號等土地間之界址）。
三、上訴人及視同上訴人則以：上訴人丁○○所有38之1 地號、
    上訴人丁○○與視同上訴人戊○○共有41之5 地號兩筆土地
    ，乃係距今約80年前，由伊等父親買賣取得，自建本國式土
    造平房（上訴人於上訴後另補稱38之1 地號及地上物，應為
    伊等父親於民國13年即日據時代大正13年間向原土地所有權
    人吳永振連建物一併購買，並辦理38地號土地分割而取得）
    ，到63年間伊等父親先將前開房屋贈與給上訴人丁○○，至
    於土地部分，41之5 地號是經由繼承合併、分割而取得；38
    之1 地號則是直接經由繼承、地籍圖重測取得，上開房屋至
    今仍未改建，故上訴人與視同上訴人取得土地的過程，乃為
    先有土地，然後再建房屋，申請分割，最後取得土地所有權
    狀，故被上訴人所有系爭38地號土地與渠等所有之38-1、
    41-5 地號土地間之界址，應該即為房屋敷地之地線，且伊
    等取得上述土地已將近20年之久，從未與鄰地所有人發生界
    址糾紛，因此地政機關之測量結果應該有問題，因為系爭
    38-1地號土地上的建物有辦理保存登記，且從來沒有翻修過
    ，不應該會有與地籍線不符的情形，而系爭41-5地號土地則
    是日據時期伊父親所購買，僅有辦理合併分割，不可能有變
    動，故系爭38、38-1地號土地之界址應如附圖(1)所示e'、f'
    點之連接線：38與41-5地號土地間之界址則應如附圖(1)所示
    d'、e'點之連接線才對。又本件若以附圖(1)所示d、e、f點
    之連接線為地籍線，將會造成上訴人丁○○所有38之1地號
    、上訴人丁○○與視同上訴人戊○○共有41之5地號兩筆土
    地之面積短少，倘面積依同步移動處理，即牽一髮而動全身
    ，毗連之同段40、42…地號也會受影響，進而擴大各土地之
    界址糾紛，不可忽視。而判斷系爭土地間之界址測量是否正
    確，可參考同段38之2地號與36地號中心線間之古井位置，
    該古井乃坐落於前開兩地號之間（但未坐落於上訴人丁○○
    所有之38 之1地號土地），且自日據時代亦即約民國13年左
    右就已存在，但系爭土地如以原審判定之附圖(1)所示d、e、
    f點連接線為界址，將會發生上開古井位置有部分往前移到
    38之1地號土地範圍內，而古井是永恆不變之位置，由此可
    見原審所為之測量有誤，且該錯誤之發生應係源於同段41之
    5、41之6地號之界址有誤所導致等語，資為抗辯。
四、本件原審對於被上訴人之請求，判決被上訴人全部勝訴，確
    認兩造所有之系爭土地間之界址，應確認為如附圖(1)所示d
    、e、f點之連接線，上訴人全部聲明不服，求為廢棄原判決
    ，並判決確認兩造所有之系爭土地間之界址，應確認為附圖
    (1)所示d'、e'、f'點之連接線；被上訴人則求為判決駁回上
    訴。
五、兩造不爭執之事實：
（一）坐落宜蘭縣頭城鎮○○段38地號，地目建，面積159 平方
      公尺之土地全部，乃為上訴人所有，於94年間因買賣而取
      得土地所有權。
（二）坐落宜蘭縣頭城鎮○○段38之1地號土地，地目建，面積1
      6 平方公尺之土地全部，乃為上訴人丁○○所有，於69年
      間因繼承而取得土地所有權，並於75年間辦妥分割繼承登
      記。
（三）坐落宜蘭縣頭城鎮○○段41之5地號土地，地目建，面積6
      2 平方公尺之土地全部，乃為上訴人丁○○與視同上訴人
      戊○○共有，應有部分各2分之1，於69年間因繼承而取得
      土地所有權，並於75 年間辦妥分割繼承登記。
（四）上訴人所有之頭城鎮○○段38地號，乃分別與上訴人丁○
      ○所有38之1 地號、上訴人丁○○與視同上訴人戊○○共
      有41之5地號相鄰。
六、得心證之理由：
    本件兩造爭執之處，乃為：被上訴人所有頭城鎮○○段38地
    號土地，與相鄰之上訴人丁○○所有同段38之1地號，及上
    訴人丁○○另與視同上訴人戊○○共有之同段41之5地號土
    地之界址為何？茲審酌如下：
（一）查本件被上訴人於94年因買賣而取得系爭頭圍段38地號土
      地所有權全部，並依地籍測量實施規則第201條第1項第1
      款規定因鑑界而申請土地複丈，經宜蘭縣宜蘭地政事務所
      於95年3月23日發給土地複丈成果圖（詳原審卷宗第14至1
      6頁），然因相鄰之38之1地號、41之5地號等土地所有人
      對於前開鑑界結果有異議，因此被上訴人乃提起本件訴訟
      之事實，乃為兩造所不爭執，堪信屬實。而按不動產因經
      界不明或就經界有爭執者，當事人得依法提起不動產界線
      之訴。所謂因定不動產界線之訴訟，係指不動產之經界不
      明，或就經界有爭執，而求定其界線所在之訴訟而言，性
      質上屬於形成之訴。而相鄰兩土地間，其具體界址何在，
      倘若地籍圖如不精確時，則應秉持公平之原則，即應依鄰
      接各土地之買賣契約或地圖、經界標識之狀況、經界附近
      占有之沿革為據；反之，如地籍圖並無不明確之情形，自
      不得排斥既有之地籍圖、界樁而不用，合先敘明。
（二）次查，系爭38地號土地與系爭38-1、41-5地號土地間之界
      址，經原審至現場履勘時，並囑託宜蘭縣宜蘭地政事務所
      派員協同測量，因系爭土地乃位於圖解區，宜蘭地政事務
      所測量人員乃施測鄰近土地可靠的界址，再套繪在系爭土
      地之地籍圖，而確定兩造所有系爭土地之界址所在，經測
      量、套繪之結果顯示，上訴人所指界之界址線即如附圖(1)
      宜蘭縣宜蘭地政事務所之土地複丈成果圖所示的d、e、f
      點之連接線，乃與地籍圖所示之地籍線相符，此有原審95
      年6月8日之勘驗筆錄、現場照片各乙份在卷可按，並有宜
      蘭縣宜蘭地政事務所95年8月4日宜地二08字第0950007903
      號函檢附之土地複丈成果圖附卷可佐，復經證人丙○○即
      宜蘭地政事務所於原審指派施測之測量員到庭結證屬實（
      詳二審卷第126 頁）。而上訴人並不否認宜蘭縣宜蘭地政
      事務所所保存系爭土地之地籍圖之真正（亦即該地籍圖並
      無不明確之情事），是被上訴人主張系爭38地號土地與上
      訴人丁○○所有38-1地號土地間之界址應為附圖(1)所示e
      、f 點之連接線，另38地號土地與上訴人丁○○與視同上
      訴人陳順章共有之41-5地號土地間之界址應為如附圖(1)所
      示d、e點之連接線等節，即堪信為真正。
（三）上訴人丁○○及視同上訴人戊○○雖以41之5 地號土地，
      乃係距今約80年前，由伊等父親先買受土地，再建房屋；
      38之1 地號及地上物，則為伊等父親於民國13年即日據時
      代大正13年間向原土地所有權人連建物一併購買，並辦理
      土地分割而取得，前開建物從來沒有翻修過，不應該會有
      與地籍線不符的情形，故系爭38、38-1、41-5地號土地間
      之界址應如附圖(1)所示d'、e'、f'點之連接線才對。判斷
      系爭土地間之界址測量是否正確，可參考同段38之2 地號
      與36地號中心線間之古井位置，該古井乃坐落於前開兩地
      號之間（但未坐落於上訴人丁○○所有之38之1地號土地）
      ，且約於民國13年左右就已存在，系爭土地如以原審判定
      之附圖所示d、e、f 點之連接線為界址，將會發生上開古
      井位置有部分往前移到38之1 地號土地範圍內，並造成38
      之1、41之5地號兩筆土地面積短少，倘面積依同步移動處
      理，毗連之同段40、42…地號也會受影響，進而擴大各土
      地之界址糾紛，此可見原審所為之測量有誤，該錯誤之發
      生應係源於同段41之5、41之6地號之界址有誤所導致等語
      為辯。惟查，房屋坐落之位置未必與土地之地籍線完全相
      符，況上訴人等主張原審所為測量有誤，將導致其等所或
      共有38-1、41-5地號土地面積短少，可由同段38之2地號
      與36地號間的中心線間有乙口日據時代即已存在之古井位
      置，依原審測量結果將發生往前移到38之1地號土地範圍
      內之情事證之。然本件上訴後，本院依上訴人所請再次至
      現場履勘，並囑託宜蘭縣宜蘭地政事務所測量上訴人所有
      之建物坐落在各地號土地之面積及前開古井所在位置。因
      系爭土地之地籍圖已年代久遠，沒有一個實地的控制點，
      故宜蘭縣宜蘭地政事務所乃以施測附近土地現況的界址點
      ，再套繪在地籍圖之測量方法，施測結果上訴人所有建物
      確有越界占用到被上訴人所有38地號土地之情事（即附圖
      (2)土地複丈成果圖所示Ｋ、Ｊ、Ｆ部分），且上訴人丁○
      ○所有38-1地號土地面積並無因此發生短少之情事，其登
      記面積為16平方公尺，現其上建物及空地之面積合計亦為
      16 平方公尺（即附圖(2)土地複丈成果圖所示Ｃ、Ｅ部分
      ）；另上訴人所稱可作為測量是否正確之參考的古井，經
      測量結果亦係坐落於同段38之2地號與36地號中心線（界
      址線）之間，並無上訴人所指稱往前移到上訴人丁○○所
      有38 之1地號土地範圍內之情事發生；至上訴人丁○○與
      視同上訴人陳順章共有之41-5地號土地，其登記面積為62
      平方公尺，現其上建物及空地之面積合計為59平方公尺（
      即附圖(2)土地複丈成果圖所示Ａ、Ｂ部分），而有短少3
      平方公尺之情事，然土地登記簿所載面積與地籍原圖面積
      不同時，因面積須以圖面為依據，始能計算，自應以地籍
      原圖為準。蓋土地依土地登記簿所載面積與地籍圖經界線
      所計算之面積發生不相符合的情形，或因地籍圖年久破損
      、或由於測量儀器精度之提高，以前係用人工計算地籍圖
      之面積，現皆以電腦測量計算地籍圖之面積，土地登記簿
      之面積係依人工計算地籍圖之面積所登載，因先有地籍圖
      後才計算土地面積，故土地面積應以地籍圖計算之面積較
      為正確。因此，宜蘭地政事務所亦於前開附圖(2)之土地複
      丈成果圖備註欄加註：「頭圍段41之5地號圖上面積經核
      算結果，業已逾越法定容許誤差，故其面積係依實際測量
      ，因此與登記面積略有不符。」之情事，顯見前開地號面
      積之短少，並非因原審所為之測量有誤所導致等事實，有
      96 年1月29日之準備程序勘驗筆錄、現場照片多幀（詳二
      審卷第61至75頁）在卷可按，並有宜蘭縣宜蘭地政事務所
      96 年3月19日宜地二03字第0960002939號函檢附之土地複
      丈成果圖附卷可佐，復經證人乙○○即宜蘭地政事務所於
      二審指派施測之測量員到庭結證屬實（詳二審卷第127至
      129 頁）。從而，上訴人所提出之證據資料，尚難證明系
      爭38 地號土地與系爭38-1、41-5地號土地間界址確實如
      其所指界之位置（即附圖(1)所示d'、e'、f'點），故其上
      述主張，並不足為採。
（四）綜上所述，兩造所有之系爭土地間之界址，應確為如附圖
      (1)所示之d、e、f 點之連接線。原審因而依被上訴人所請
      ，判決確認被上訴人所有38地號與上訴人丁○○所有38-1
      地號土地間之界址為附圖(1)所示之e、f點之連接線，另被
      上訴人所有38地號與上訴人丁○○、視同上訴人共有之41
      -5地號土地間之界址為附圖(1)所示之d、e點之連接線，核
      無不合，上訴論旨指摘原判決不當，求為廢棄原判決，並
      判決確認兩造所有之系爭土地間之界址，應確認為附圖(1)
      所示d'、e'、f'點之連接線，為無理由，應予駁回。
六、本件事證已臻明確，兩造其餘攻擊、防禦方法及舉證，核與
    判決結果無影響，爰不逐一論列，附此敘明。
七、據上論結，本件上訴為無理由，依民事訴訟法第436條之1第
    3項、第449條第1項、第78條、第85條第1項，判決如主文。
中　　華　　民　　國　　96　　年　　10 　　月　　1　　日
                  臺灣宜蘭地方法院民事庭
                      審判長法官 楊麗秋
                      法      官 張軒豪
                      法      官 林翠華
正本與原本無異。
本判決不得上訴。
中　　華　　民　　國　　96　　年　　10 　　月　　1　　日
                      書  記  官　陳旺誠
